臺灣高等法院刑事判決　　　　　　　　 94年度上訴字第772號
上　訴　人
即　被　告　甲○○
選任辯護人　洪堯欽　律師
　　　　　　李奇穎　律師
上列上訴人因偽證案件，不服臺灣板橋地方法院93年度訴緝字第
202號，中華民國93年12月23日第一審判決（起訴案號：臺灣板
橋地方法院檢察署87年度偵字第2900號），提起上訴，本院判決
如下：
    主  文
上訴駁回。
    事  實
一、緣余慎係前臺灣省議會議員，其與前臺灣省住宅暨都市發展
    局（下稱住都局）局長伍澤元關係良好。伍澤元於民國八十
    一年七月間，藉經辦臺北地區防洪第三期計劃堤後抽水站中
    四汴頭抽水站公用工程之機會，由伍澤元負責指揮所屬，違
    法使鍾太郎擔任實際負責人之國豐工程顧問有限公司取得四
    汴頭抽水站之委外設計權，再由鍾太郎藉委外設計之機會，
    浮編該抽水站工程之預算及綁規格標，進而主導廠商圍標等
    事宜，由鍾太郎向得標廠商截取其浮編工程預算中之新台幣
    （下同）二億零九百二十萬元。而鍾太郎對於上開行為所圖
    得之款項中，接續欲交付六百萬元及二千萬元予伍澤元收受
    ，並由余慎負責為伍澤元收取並處理所取得之六百萬元及二
    千萬元，其詳情為鍾太郎於八十一年十一月二十三日收受華
    禹公司（即四汴頭抽水站新建工程於八十二年一月五日開價
    格標之得標廠商）所預付作為確保華禹公司得以高價得標之
    前金六千萬元本票，係在八十一年十二月九日到期，而住都
    局在八十一年十二月七日核准通過國豐公司之設計書圖及施
    工預算書等資料之同日，鍾太郎即簽發，以國光環境公司為
    發票人，付款人為第一商業銀行南臺北分行，票載日為八十
    一年十二月七日，面額為六百萬元之支票一張，經由甲○○
    於八十一年十二月七日在余慎之屏東仁愛路競選辦事處轉交
    予余慎，並由余慎於八十一年十二月七日存入伍澤元在臺灣
    銀行屏東分行000000000000號帳戶，於八十一
    年十二月九日提出交換，於八十一年十二月十日兌現入帳（
    嗣分別於八十一年十二月十六日及同年十二月二十三日提領
    ），而上開六千萬元之本票則於前一日（即八十一年十二月
    九日）兌現進入鍾太郎在第一商業銀行南臺北分行0000
    000000號帳戶。鍾太郎接續於八十一年十二月十一日
    以現金二千萬元向第一商業銀行南臺北分行購買臺灣銀行支
    票，經由甲○○再轉交余慎，余慎隨後透過其弟余明成及楊
    文男二人之手，並於八十二年二月九日將其中一千五百萬元
    轉存入余慎設於臺中市第十一信用合作社（下稱臺中市十一
    信）000000－0號帳戶；另五百萬元存入余慎開設於
    高雄區中小企業銀行林邊辦事處00000000000號
    帳戶。嗣同年三月八日余慎再自上開臺中市十一信帳戶提領
    一千一百六十八萬五千元，存入伍澤元在臺中市十一信之０
    二０一─三０二０─八號帳戶，並於同日自伍澤元之上開帳
    戶提領現金一千二百五十八萬五千四百十七元，清償伍澤元
    前向臺中市十一信所申貸之一千二百五十萬元（貸款本金）
    之貸款本息；復由余明成於八十二年四月二十二日自余慎之
    上開高雄區中小企業銀行林邊辦事處帳戶電匯三百五十萬元
    至余慎臺中市十一信帳戶，再由余慎簽發，以臺中市十一信
    為付款人，日期為八十二年四月二十二日，面額為三百萬元
    之支票，交由伍澤元之秘書林封城於八十二年四月二十三日
    在臺中市十一信復興分社提兌。另甲○○原係第三屆臺灣省
    屏東選區南區國民大會代表，於上開期間，明知國豐公司實
    際負責人鍾太郎於八十一年十二月上旬及中旬交付之六百萬
    元支票及二千萬元臺灣銀行支票，係伍澤元藉經辦上開公用
    工程，所收取之部分不法款項，竟於八十五年十月二十一日
    下午二時三十分許，於供前具結後在原審審理伍澤元等人涉
    嫌貪污等案件（八十五年度訴字第七二五號案件）作證時，
    為迴護伍澤元、余慎等人，而於原審追查前揭二千萬元、六
    百萬元不法所得流向，證明伍澤元是否收受賄款或舞弊等對
    於案情有重要關係之事項為虛偽不實之陳述。其詳情為甲○
    ○明知前開鍾太郎給余慎之六百萬元及二千萬元之支票，其
    中六百萬元部分，並非鍾太郎於八十一年十二月間余慎競選
    立法委員期間所給予之助選費用，及該二千萬元並非鍾太郎
    給余慎作為購買座落於屏東縣屏南工業區內之屏東縣枋寮鄉
    ○○段一之四、二、二之二、三之一地號等土地及其上門牌
    號碼為屏東縣枋寮鄉○○路○段一０五、一０七、一０九號
    之廠房之訂金，而係八十二年間由余慎將上開房屋及土地出
    售予甲○○，再由甲○○於八十三年五月間轉售予鍾太郎，
    竟於八十五年十月廿一日下午二時三十分許，在原審審理伍
    澤元等人涉嫌貪污等案件（八十五年度訴字第七二五號案件
    ）訊問時，為迴護伍澤元，甲○○以證人身分於原審第十九
    法庭出庭供前具結作證證稱前揭六百萬元之支票係渠與鍾太
    郎於八十一年十一、十二月間合夥以一億六千萬元之價格向
    余慎購買座落於屏東縣屏南工業區內之屏東縣枋寮鄉○○段
    一─四、二─二、三─一地號等土地及其上門牌號碼為屏東
    縣枋寮鄉○○路○段一０五、一０七及一０九號之廠房，因
    價格便宜，伊乃與鍾太郎共同出資六百萬元予余慎助選（余
    慎當時係第二屆立法委員候選人）；至二千萬元台灣銀行支
    票，甲○○則證稱係鍾太郎交付予伊轉交予余慎作為前揭購
    買土地、廠房之定金等語，而對原審為追查前開二千六百萬
    元不法所得流向，證明伍澤元是否收受賄款或舞弊款等對於
    案情有重要關係之事項為上開虛偽不實之陳述，嗣於原審及
    臺灣板橋地方法院檢察署多次傳喚其到庭就相關事項再次作
    證之際，即於八十七年間遠赴海外，而拒不到庭，並經原審
    於八十九年十二月二十七日發布通緝，迄九十三年九月二十
    二日始自行返國受審。
二、案經原審移送臺灣板橋地方法院檢察署檢察官偵查起訴。
    理  由
一、訊據被告甲○○就前揭之事實於本院及原審均坦承不諱，證
    人即鍾太郎之媳婦陳鴻瑛於原審八十五年訴字第七二五號案
    件之八十五年十一月廿五日訊問時亦證述前揭之地係向虹龍
    公司（即虹龍實業有限公司）買的，而非跟余慎買的，向虹
    龍公司買的價格聽說是二億多元，應該是八十三年成立開心
    飲料公司時之事，我不知道實際付多少錢，我們後來才知道
    是向虹龍公司買的，不是向余慎買的」、「六百萬元及二千
    萬元之支票並未製作會計傳票，不知用途」、「（這筆二千
    萬元是否為向余慎買土地所給付之款項）沒聽說，我們買地
    的對象是虹龍公司，不是余慎」、「甲○○說我們錢尚未付
    清，又設定抵押權給林江涯，因此告鍾太郎詐欺」、「若是
    買賣土地有憑證，會開傳票，我們公司向虹龍公司買土地之
    成交過戶，應是在我來公司之後（即八十二年十月份以後進
    公司）之事，當時是鍾太郎叫我開支票給虹龍公司，金額有
    幾千萬元，虹龍有向銀行借錢，故我們要替虹龍公司向銀行
    付利息，是從八十三年開始，我共開了六張支票後，公司經
    營狀況就不好，即未再付利息，銀行之後是向虹龍追錢」、
    「（若是正常買賣，公司是否會開傳票）應該會」、「虹龍
    公司拖到八十三年底才開發票給我們，但金額不對，我們會
    計說金額太少，只有幾千萬元而已，我們總共付六千萬元，
    就我所知道的，錢是付給甲○○，但銀行貸款未更名，故我
    們實際上未付足實際金額．．．之後聽說甲○○向銀行借一
    億多元，再加上我們支付之六千萬元，就有二億多元」、「
    當時鍾太郎是以開心公司名義向虹龍公司買的」、「如是正
    常買賣通常會有憑證，像向虹龍公司買的這塊土地，其發票
    也是虹龍公司名義」等語（見原審八十五年訴字第七二五號
    第三一卷第六十三頁背頁至第六十六頁背頁），證人即前國
    光工程公司會計蔡月雲於台灣板橋地方法院審理時結證稱伊
    在八十二年十月間離開公司之前未聽說公司向余慎買屏南工
    業區土地之事，也沒有做過這筆帳目，且公司之正常支出均
    有製作傳票，有支出憑證進來是屬正常，沒有支出憑證進來
    ，伊即認為係不正常等語（見原審八十五年度訴字第七二五
    號第三一卷第六九頁），另參之虹龍公司係於八十三年六月
    六日始將前開屏南工業區內之土地、廠房售予開心飲料食品
    有限公司（嗣後更名為開心飲料食品股份有限公司），並移
    轉所有權予開心飲料食品有限公司，有建築改良物登記簿謄
    本、土地登記簿謄本在卷可稽（見原審八十五年度訴字第七
    二五號第十七卷第一四０頁至第二０二頁），及開心飲料食
    品股份有限公司八十三年度財務報告暨會計師查帳報告中亦
    記載該公司自八十三年一月一日開始籌備，於八十三年五月
    十日核准成立，該公司之資產負債表之固定資產成本項目下
    記載土地成本為一億六千八百萬元、房屋及建築物成本為五
    千二百九十八萬六千八百四十七元，有該財務報告暨會計師
    查帳報告乙份附卷可稽（見原審八十五年度訴字第七二五號
    第二二卷第一七０頁至第一七八頁），是鍾太郎既係自八十
    三年一月一日起始開始籌備設立開心飲料食品股份有限公司
    ，則其於八十一年十二月間顯無向余慎購買前開屏南工業區
    內之土地及廠房、機器之動機；復有被告甲○○於原審所提
    之九十三年九月二十二日自白書一份在可憑（原審卷第四一
    頁），而被告甲○○在原審八十五年訴字第七二五號案件審
    理中於八十五年十月廿一日訊問時具結後所為不實之證述，
    亦有該筆錄及其作證時具結之結文一紙在卷可稽（見原審八
    十五年度訴字第七二五號第十五卷），且有臺灣銀行屏東分
    行000000000000澤元帳戶明細資料、臺灣銀行
    消費者貸款申請書影本二紙、臺中市十一信放款明細資料、
    臺中市十一信八十年十一月十六日中市十一信總字第一九八
    四號函、臺北縣調查站清查被告甲○○與余慎間資金往來明
    細附表、原審八十五年訴字第七二五號判決附表七之圖說、
    匯款單、楊文男華南銀行草屯分行帳戶之存款往來明細表、
    六千萬本票影本、二千萬元支票影本、第一商業銀行南臺北
    分行存款分類明細帳影本、活期儲蓄存款取款憑條影本、簽
    發臺支申請書代收入傳票影本、高雄區中小企業銀行林邊辦
    事處面額二千萬元之本行支票影本、華南商業銀行（草屯分
    行）存款往來明細表影本、跨行匯款申請書影本、泛亞商業
    銀行匯入匯款用紙影本、楊文男簽發予余慎面額各一千五百
    萬元、五百萬元之支票影本、臺中市第十一信用合作社之放
    款資料明細表影本、轉帳收入傳票影本、轉帳支出傳票影本
    、取款條影本、放款利息收入傳票影本、座落屏南工業區內
    之屏東縣枋寮鄉○○段一─四、二、二─二、三─一地號土
    地及其上門牌號碼為屏東縣枋寮鄉○○路○段一０五、一０
    七、一０九號之土地及廠房賣予虹龍實業有限公司及被告甲
    ○○之不動產買賣契約書影本乙份、虹龍公司於八十三年六
    月六日將前開屏南工業區內之土地、廠房售予開心飲料食品
    股份有限公司（下稱開心飲料食品公司）並移轉所有權予開
    心飲料食品公司之建築改良物登記簿謄本、土地登記簿謄本
    、開心飲料食品公司八十三年度財務報告暨會計師查帳報告
    乙份、臺灣省屏東縣選舉委員會八十五年十一月八日八五屏
    選四字第一九七三號函附之候選人競選經費收支結算申報表
    、國光工程公司、國豐公司、國光環境科技公司八十一年度
    、八十二年度申報營利事業所得稅之資料各一件可稽，足見
    被告甲○○為迴護伍澤元，於原審出庭作證稱前揭六百萬元
    之支票係渠與鍾太郎於八十一年十一、十二月間合夥以一億
    六千萬元之價格向余慎購買座落於屏東縣屏南工業區內之屏
    東縣枋寮鄉○○段一四、二二、三一地號等土地及其上門牌
    號碼屏東縣枋寮鄉○○路○段一0五、一0七及一0九之廠房
    ，因價格便宜，伊乃與鍾太郎共同出資六百萬元予余慎助選
    及稱二千萬元係鍾太郎交付予伊轉交余慎作為前揭購買土地
    廠房之定金等係屬不實之證詞，本件事證明確，被告之犯行
    堪以認定。
二、按證人於執行審判職務之公署審判時，對於案情有重要關係
    之事項，供前具結，而為虛偽之陳述，即符合刑法第一百六
    十八條偽證罪之構成為要件。又所謂於案情有重要關係之事
    項，係指該事實之有無，足以影響於裁判之結果者而言。證
    人就此種事項，如為虛偽之陳述，則有陷裁判於錯誤之危險
    ，故以之為偽證罪，而科以刑罰。核被告甲○○所為，係犯
    刑法第一百六十八條之偽證罪。
三、原審以被告犯行明確，適用刑法刑法第一百六十八條之規定
    ，並審酌被告為避免伍澤元於原審八十五年訴字第七二五號
    案件審理中繼續遭受羈押，並使上開六百萬元、二千萬元之
    不法款項獲得合理解釋，而為虛偽陳述，進而迴護伍澤元、
    余慎等人的犯罪動機、目的、犯罪之手段，及被告為虛偽證
    言，雖最終未影響司法判決之認定，但實已影響原審八十五
    年訴字第七二五號案件審理追查該六百萬元、二千萬元不法
    款項之流向，致未能順利證明該款項與伍澤元、余慎等人不
    法行為之關聯性，顯見被告惡性非輕，且其身為國大代表，
    案發後竟逃亡海外，而拒不到庭，直至九十三年九月二十二
    日始返國受審，對於社會產生不良示範，犯罪所生危害甚大
    ，應予非難，兼衡其自行返國受審，並於審理中坦承犯行，
    態度尚稱良好等一切情狀，認被告甲○○為證人，於執行審
    判職務之公署審判時，於案情有重要關係之事項，供前具結
    ，而為虛偽陳述，處有期徒刑壹年拾月。至檢察官於起訴書
    中具體請求原審判處被告有期徒刑三年乙節，惟審酌上開各
    項情節，原審認以量處有期徒刑一年十月為當，及被告雖稱
    其知所悔悟，以願接受法律處罰之心情，主動向法院投案，
    並承認犯罪，且其前未曾受有期徒刑以上刑之宣告，經此教
    訓，應知所警惕，無再犯之虞，陳請宣告緩刑云云。然被告
    於原審八十五年訴字第七二五號案件審理追查上開六百萬元
    、二千萬元不法款項之流向，係居於重要證人之地位，其證
    言得供證明該款項與伍澤元、余慎等人不法行為之關聯性，
    然被告就上開對於案情有重要關係之事項竟為虛偽不實陳述
    ，且隨即潛逃國外達六年餘，實已嚴重妨害國家司法權之行
    使，且當時被告身為國大代表，社會地位崇高，竟作此不良
    示範，為儆效尤，自不宜對被告宣告緩刑等，經核於法並無
    違誤，量刑亦屬妥適，被告上訴請求給予緩刑，尚難認有理
    由，是本件上訴為無理由，應予駁回。
據上論斷，應依刑事訴訟法第368條判決如主文。
本案經檢察官洪泰文到庭執行職務。
中　　華　　民　　國　　94　　年　　7 　　月　　26　　日
                  刑事第十庭  審判長法  官  陳正雄
                                    法  官  黃金富
                                    法  官  許宗和
以上正本證明與原本無異。
如不服本判決，應於收受送達後十日內向本院提出上訴書狀，其
未敘述上訴之理由者並得於提起上訴後十日內向本院補提理由書
（均須按他造當事人之人數附繕本）。
                                    書記官  沈秀容
中　　華　　民　　國　　94　　年　　7 　　月　　29　　日
